【裁判字號】    89,易,1119
【裁判日期】    890818
【裁判案由】    詐欺
【裁判全文】
臺灣臺北地方法院刑事判決                        八十九年度易字第一一一九號
    公  訴  人  台灣台北地方法院檢察署檢察官
    被      告  戊○○
右列被告因詐欺案件，經檢察官提起公訴（八十八年度偵字第二六二六二號），本院
判決如左：
    主      文
戊○○無罪。
    理      由
一、公訴意旨略以：被告戊○○綽號「東東」，自民國八十六年十一月間起，以每日
    新台幣（下同）二千元之代價，受僱於乙○○（經台灣高等法院判處有期徒刑五
    月）、丙○○（另案由本院審理）及丁○○（經台灣高等法院判處有期徒刑三年
    六月）等人，渠等共同基於意圖為自己不法所有之概括犯意，在中國時報、自由
    時報等刊登內容為：「信用卡可超額保證一萬拿九０００，否則免錢，0000
    0000」、「各種卡，女性誠信經營，保證一萬拿九０００，電000000
    0000」等廣告，誘使需錢孔急者持信用卡前往借貸，佯稱須先以信用卡至旅
    行社刷卡買機票，再持購得之機票向渠等借貸九成之現金云云，並由戊○○負責
    接聽電話及連絡見面地點、解說借款約定等事宜。嗣於八十六年十一月二十四日
    ，甲○○果因此陷於錯誤而與丙○○、丁○○約定見面，渠等先騙得甲○○所有
    中國信託商業銀行信用卡密碼，而持上開信用卡至永和市中國信託商業銀行前自
    動提款機預借現金新台幣（下同）一萬五千元，得手後，復一同前往台北市○○○路○段天順旅行社刷卡購買台北至高雄飛機票十一張，又至松山機場刷卡購買
    機票十三張後，許、陳二人隨即藉稱換取現金或如廁而分別趁機逃逸，共詐得價
    值三萬四千七百八十元之機票及現款一萬五千元；復於同年月二十八日，朱曉驊
    亦陷於錯誤而以電話詢問，此次由乙○○於是日與之見面，將其帶至春天旅行社
    、天順旅行社等地，以朱曉驊所有之中國信託商業銀行信用卡刷卡購買台北至高
    雄機票共四十五張，價值五萬三千四百五十元，嗣又帶同朱曉驊至北極星旅行社
    刷卡購買機票時，則偽稱伊要結算機票張數，以便折換現金云云，趁其刷卡之際
    ，持上揭四十五張機票逃逸，朱曉驊始知受騙。迨八十七年一月二十二日下午三
    時許，經警在台北市○○○路○段一四七巷六弄二十八號二樓查獲丙○○等人之
    前揭詐欺情事，並扣得筆記本五本、員工守則、廣告登報單及電話轉接單等物，
    其中丙○○在本院審理中供稱僱用綽號「東東」之戊○○等情，始循線查悉棈靜
    妮之真實身分。因認被告涉犯刑法第三百三十九條第一項詐欺取財罪嫌。
二、按犯罪事實應依證據認定之，無證據不得推定其犯罪事實；不能證明被告犯罪者
    ，應諭知無罪之判決，刑事訴訟法第一百五十四條、第三百零一條第一項分別定
    有明文。又事實之認定，應憑證據，如未能發現相當證據，或證據不足以證明，
    自不能以推測或擬制之方法，為裁判基礎（最高法院四十年台上字第八六號判例
    參照）；且認定犯罪事實所憑之證據，雖不以直接證據為限，間接證據亦包括在
    內，然而無論直接證據或間接證據，其為訴訟上之證明，須於通常一般之人均不
    致有所懷疑，而得確信其為真實之程度者，始得據為有罪之認定，倘其證明尚未
    達到此一程度，而有合理之懷疑存在而無從使事實審法院得有罪之確信時，即應
    由法院為諭知被告無罪之判決（最高法院七十六年台上字第四九八六號判例參照
    ）。
三、刑事訴訟法第一百五十五條第一項規定：證據之證明力，由法院自由判斷。然此
    並非謂法官對於事實之認定得流於專斷，其對事實所為認定仍須經過合理之推理
    過程。此合理之推理過程，除實定法所明文規定之證據法則外，法官仍須受二大
    原則─即論理法則及經驗法則之拘束，以論理法則及經驗法則為事實之判斷基準
    。最高法院五十三年台上字第二０六七號判例對此亦揭示「證據之證明力如何，
    雖屬於事實審法院自由判斷職權，而其所為判斷，仍應受經驗法則與論理法則之
    支配」。亦即對該事實之存在不存在與否，於訴訟上之證明可達於有高度之蓋然
    性為已足，當然於刑事程序上，認定犯罪事實存在之此種高度之蓋然性必需「超
    越合理之懷疑」，使通常一般人均不致有所懷疑，而得確信其真實方可。如證據
    之本身依照吾人日常生活經驗所得之定則觀察，尚非無疑竇時，則遽難採為判決
    之基礎（最高法院四十八年度台上字第四七五號判例參照）。今公訴人認被告涉
    有詐欺罪嫌，無非以：(1)右揭被告犯罪事實，業據台灣高等法院八十七年度上易
    字第六三八八號判決認定明確，且有該案查扣之筆記本五本、員工守則、廣告登
    報單及電話轉接單可證；(2)證人乙○○證稱：東東是戊○○，是丁○○女友，..
    東東負責接電話、聯絡客戶等語，核與證人丙○○、己○○於前開台灣高等法院
    八十七年度上易字第六三八八號案件中供述情節相符；(3)被害人甲○○於八十七
    年度偵字第二八七七號案件時，陳稱：電話是由一女性接聽，告以信用卡可超額
    刷卡再變換現金等情，足見與乙○○、丙○○及丁○○等人共同登報行騙者，係
    被告戊○○無誤，資為論據。訊據被告戊○○固坦承：曾於八十六年十一月間受
    僱丙○○，接聽電話，向客戶說明刷卡借款事宜之事實，惟堅決否認有上開共同
    詐欺犯行，辯稱：伊只知道丙○○、丁○○等人在從事刷卡借款之營業，並不知
    其等無借款真意而蓄意詐騙被害人刷卡購買之機票，迄至接到被害人之抱怨電話
    ，知道彼等詐欺行為後，即不再為其等接聽電話，且伊於八十六年十二月以前即
    離職，與其他共犯並無自始詐欺之犯意聯絡，丙○○、己○○等人係為替己○○
    脫罪，才將接聽電話之罪責推到伊身上等語。
四、經查：
    (1)上述詐騙機票案件之共犯之一乙○○就本案被告戊○○參與情形，到庭證稱：
      被告戊○○（綽號東東）一開始也不知情，後來接到客戶抱怨電話後也離開了
      ，因為接電話是一個人負責，帶客戶則是另一人出面，帶客戶的人有無騙機票
      ，接電話的人無法得知，... 被告接獲客戶抱怨電話後，有無繼續行騙，其不
      清楚，但事後伊打電話回公司，已非被告接電話了，... 被告應該是後來才知
      道等語甚詳（本院八十九年六月二十九日訊問筆錄參照）；乙○○於前案中亦
      供稱：東東不知道我們以此手法詐騙機票，她只是接電話，我們沒有告訴她等
      語（本院八十七年度易字第一五三○號案卷八十九頁參照）。該案件另一共犯
      丁○○經本院囑託台灣台中地方法院訊問結果，亦證稱：大約八十六年十、十
      一月左右，戊○○工作二個禮拜就離開了，... 戊○○從事接聽電話工作，都
      是客戶表示要借錢，戊○○詢問客戶有無信用卡，如有，則約時間地點碰面，
      ... 伊獲釋後告訴戊○○細節，她知道後，就不再接聽電話了，... 戊○○只
      知道其等作刷卡借錢的工作等語明確（台灣台中地方法院八十九年七月十九日
      訊問筆錄參照）；參之丁○○於前案中已供稱：東東事後知道以後，表示這樣
      不好，她就離職了，之前接電話時，不知其等是向被害人騙機票等語屬實（本
      院八十七年度易字第一五三○號案卷第八十五頁參照）。顯見被告戊○○受僱
      接聽電話之初，僅知其他共犯丙○○、丁○○、乙○○等人從事刷卡借款放貸
      業務，依其內勤業務之性質及內容，實無從知悉出面洽談之外勤人員自始有意
      詐騙機票而無交付借款之意。是被告戊○○所辯：其受僱接聽電話與客戶說明
      、聯絡見面刷卡借款事宜時，並不知丙○○等人有詐騙機票之不法意圖，事後
      接獲客戶抱怨電話，知悉此事後，即未繼續接聽電話等語，尚與證人乙○○、
      丁○○所述各節相符，並非無據。
    (2)該案共犯丙○○於前案八十七年九月十六日調查期日亦供明：東東在十一月初
      才來上班，起初她不知道我們在詐財，後來客戶打電話來才知道，大約在十一
      月中旬等語（該案卷第九十一頁參照），足見被告受僱接聽電話之始，並無與
      丙○○等人詐欺機票之犯意聯絡。至丙○○於前案中所稱：被告戊○○於八十
      七年十一月中旬接獲被害人抱怨電話而知情後，仍於八十七年十一月二十四日
      接聽被害人甲○○借款電話，聯繫攜帶信用卡見面事宜一節（該案卷第四十五
      頁參照）；因上開本院八十七年度易字第一五三○號案件，係被告己○○被訴
      接聽電話參與該詐欺犯行之案件，而該案件之被告己○○係丙○○之女友，是
      己○○、丙○○所述，難免因欲圖解免己○○之罪責而有偏頗，自難遽以其二
      人所為不利於被告戊○○之供述，而忽略證人乙○○、丁○○之陳述，逕為不
      利於被告之認定。且前案本院八十七年度易字第一五三○號、台灣高等法院八
      十七年度上易字第六三八八號判決，係就該案件被告己○○、乙○○是否涉犯
      詐欺罪嫌為判決，並未就綽號東東之戊○○是否與共犯丙○○、丁○○、乙○○有犯意聯絡及行為分擔為判斷，是不能以該前案判決為認定被告戊○○主觀
      犯意之依據，附此說明。況被害人甲○○於警訊及偵查中僅敘及其電話聯絡後
      由女性接聽，對方告稱其信用卡可超額刷卡，再變換現金等情（八十七年度偵
      字第二八七七號偵查卷第六頁、第五十四頁參照），是該被害人甲○○所言，
      非但無法證明當時接聽電話之人究係己○○或係被告戊○○，更不能證明該接
      聽電話者當時明知出面接洽之外勤人員有詐欺對方機票之意圖，而與之有犯意
      聯絡。公訴人以被害人甲○○指稱有一女性接聽電話，即推認被告戊○○共謀
      犯本件詐欺罪，尚有未洽。
    (3)至前案中扣案之筆記本、員工守則、廣告登報單及電話轉接單等物，參之被告
      供述內容及上開各證人證詞，至多僅能佐證丙○○、丁○○、乙○○等人曾共
      犯本件詐欺機票犯行之事實；惟尚難以之認定負責接聽電話與借款人聯絡見面
      時間、地點之被告，係知情而參與。公訴人以該扣案證物，認定被告戊○○與
      丙○○、丁○○、乙○○等人就詐欺機票犯行有犯意聯絡及行為分擔，亦缺乏
      其關聯性。
五、綜上所述，依卷內所有客觀事證，僅足證明被告戊○○因受僱他人，而依僱主指
    示負責接聽電話，與客戶約定見面時間地點之事實；惟以被告單純負責接聽電話
    之受僱人身分，未必能全盤瞭解其雇主自始無意交付借款，有不法所有意圖之詐
    欺計畫。是單以上開積極證據得證明之「被告受僱於他人，接聽電話，與客戶約
    定見面時間地點」等客觀事實，並不足使吾人依日常生活經驗所得定則而就「被
    告自始知悉全盤詐欺計畫而實行」之事實獲得一必然性之結論，尚難認被告就其
    他共犯之出面詐欺行為有認識。依照前揭最高法院五十二年台上字第一三００號
    判例所揭示之旨，本院自難僅憑一非必然經驗法則之前提，遽認被告與其僱主間
    就本件事實有共同之犯意聯絡及行為分擔。此外，復查無其他積極證據足資證明
    被告有公訴人所指之詐欺故意，不能證明其犯罪，依照前開說明，應為被告無罪
    之諭知。
據上論斷，應依刑事訴訟法第三百零一條第一項，判決如主文。
本案經檢察官薛維平到庭執行職務
中      華      民      國    八十九    年      八      月     十八     日
                                臺灣臺北地方法院刑事第八庭
                                    法  官  朱瑞娟
右正本證明與原本無異。
如不服本判決，應於判決送達後十日內，向本院提出上訴狀。
                                    書記官  葉金發
中      華      民      國    八十九    年      八      月     廿五     日


司法院資訊處製作；財團法人民間司法改革基金會備份。
